【裁判字號】    95,重訴,447
【裁判日期】    971223
【裁判案由】    土地所有權移轉登記
【裁判全文】
臺灣板橋地方法院民事判決             95年度重訴字第447號
原      告  國立臺灣大學
法定代理人  壬○○
訴訟代理人  鐘永盛律師
複代理人    吳偉豪律師
被      告  戊○○
                      安養中心2408室）
            乙○○
            丁○○
                      丁目36.
                      4
            甲○○
                      0000.
            癸○○○
                      01室
            子○○○
上列六人共
同訴訟代理
人          成介之律師
複代理人    卯○○    住臺北市.
                      之2
            寅○○    住臺北市.
            鄭世脩律師
被      告  丑○○○  住臺北市.
                      居Chi.
                       .77.
訴訟代理人  黃旭田律師
上列當事人間請求土地所有權移轉登記事件，經本院於民國97年
11月25日言詞辯論終結，判決如下：
    主  文
被告戊○○、乙○○、丁○○、甲○○、癸○○○、子○○○、
丑○○○應將如附表所示土地應有部分移轉登記予原告。
訴訟費用由被告連帶負擔。
    事實及理由
一、原告起訴主張：
  (一)訴外人丙○○對於被告戊○○、乙○○、丁○○、甲○○、
    癸○○○、子○○○、丑○○○等7 人（下稱被告戊○○等
    7 人），就如附表所示坐落臺北縣三峽鎮○○段342-4 、34
    2-14、343 、343-5 、343- 14 、343-15、345-1 、348 、
    348-7 、348-9 、349-2 、353-4 、353-7 、354 、354-1
    等地號15筆土地（下稱系爭土地）存在信託關係。系爭土地
    雖登記在被告戊○○等7 人名下，但實際上為訴外人丙○○
    所有，訴外人丙○○對被告戊○○等7 人有信託物返還請求
    權。緣訴外人丙○○年輕時赴日打拚，因丙○○事業有成，
    後來陸陸續續匯款回臺灣照顧丙○○父母及兄弟姊妹的生活
    。又王家在日據時代曾變賣祖產，丙○○事業有成後，為了
    買回祖產，曾陸續匯款回臺灣委託其父王錦泉買回王家祖先
    的田地，當時約定所買回土地暫時登記在其父王錦泉名下，
    待其父王錦泉百年之後，再歸還丙○○。此有王錦泉於61年
    7 月7 日書立之遺囑及王錦泉之繼承人即被告戊○○、乙○○、丁○○、甲○○、郭庚○○、癸○○○、子○○○、鄧
    如一、王麗秀、辛○○、己○○等11人所簽立之確認書可證
    。故系爭土地係丙○○出資，丙○○交付金錢予其父所購買
    ，而信託登記在其父王錦泉的名下。丙○○對於王錦泉之繼
    承人有信託物返還請求權。
  (二)又王錦泉共生了14個子女，王錦泉死後由13位子女繼承其財
    產，系爭土地除繼承人王麗貴外，丙○○以外之其他11位繼
    承人均於81年5 月15目簽「確認書」承認系爭土地係丙○○
    於41年前出資購置，而信託登記在王錦泉名下，系爭土地所
    有權應歸丙○○所有，並同意將各自持分之50% 歸還蛤丙○○。雖王錦泉於78年3 月4 日死亡，但受託人死亡並不構成
    信託關係終止消滅的原因，信託關係仍存在於信託人丙○○
    與王錦泉之繼承人間。參照最高法院91年度台上字第358 號
    判決「信託行為有效成立後，即以信託財產為中心，而有其
    獨立性，除當事人另有訂定外，不宜因自然人之委託人或受
    託人死亡、破產或喪失行為能力等情事而消滅，故信託法第
    八條第一項規定：『信託關係不因委託人或受託人死亡、破
    產或喪失行為能力而消滅。但信託行為另有訂定者，不在此
    限』。該法雖係於民國八十五年一月二十六日始經公布施行
    ，但上開規定，對於在該法施行前成立之信託行為，仍應以
    之為法理而予以適用」，由上可知，信託人丙○○可基於信
    託關係請求王錦泉之繼承人返還信託財產。
  (三)訴外人丙○○為回饋國家社會及協助原告國立臺灣大學邁向
    國際化之一流大學，於93年6 月30日將其所有之系爭土地應
    有部分7/13捐贈與原告，此有贈與契約書、土地登記謄本可
    稽。除了丙○○、郭庚○○、辛○○、己○○等人業已辨理
    移轉登記予原告，其餘戊○○、乙○○、丁○○、甲○○、
    癸○○○、子○○○、王麗秀、丑○○○、鄧如一等9 人原
    未辨理移轉登記。經原告於93年12月20發函予尚未辦理移轉
    登記之繼承人，通知其等信託人丙○○已將系爭土地之持分
    贈與原告，信託人已變更為原告，請其等於文到後儘速配合
    辦理所有權移轉登記。上開函文經原告以郵務掛號方式通知
    當事人，僅被告甲○○未收受而被退件。王麗秀於收到上開
    函文後隨即提供授權書同意辦理移轉登記予原告，其餘戊○○、乙○○、王擂富、甲○○、癸○○○、子○○○、丑○○○、鄧如一等8 人均置之不理，故原告又於94年4 月13日
    再次發文予戊○○、乙○○、丁○○、甲○○、癸○○○、
    子○○○、丑○○○、鄧如一等8 人，並重申前旨。上開函
    文經原告以郵務掛號方式通知當事人，被告甲○○、丑○○○未收受而被退件。鄧如一於收到上開函文後即提供授權書
    同意辦理移轉登記與原告，其餘被告戊○○、乙○○、丁○○、甲○○、癸○○○、子○○○、丑○○○等7 人均置之
    不理。原告乃於94年7 月27日委託律師代為發律師函給被告
    戊○○等7 人，請其等於文到後儘速與原告國立台灣大學聯
    繫辦理所有權移轉登記事宜。上開律師函文以郵務掛號方式
    通知當事人，被告丁○○、甲○○未收受而被退件。
  (四)又原告經訴外人丙○○之授權代理人丙○○向被告戊○○等
    7 人為終止信託關係之意思表示（見鈞院96年6 月5 日言詞
    辯論筆錄），並受讓丙○○於信託關係終了後之返還請求權
    ，請求被告返還信託物1/2 應有部分，並以起訴狀繕本之送
    達，作為終止之意思表示。
  (五)本件確有債權讓與並已為債權讓與通知：
  1.債權讓與
    按本件訴外人丙○○為系爭土地之所有權人，並將系爭土地
    以信託方式暫時登記於王錦泉名下，已如上證。民國93年6
    月間，訴人丙○○為回饋國家社會及協助原告國立臺灣大
    學邁向國際化一流大學，乃將其所有系爭土地，扣除贈與其
    兄弟姊妹後之二分之一部分捐贈與原告國立臺灣大學，此有
    原贈4 之贈與契約書、公證書可證，同時訴外人丙○○並就
    本件信託關係之終止等相關事宜授權原告國立臺灣大學全權
    處理，並就本件信託關係終止所取得之權利，一併讓與原告
    國立臺灣大學，此亦有原證18訴外人丙○○出具之證明書可
    證。
  2.信託關係之終上與債權讓與通知：
    原告於受讓系爭土地後，即於93年12月20日發函予被告等王
    錦泉之繼承人，請求儘速配合辦理所有權移轉登記事宜（原
    證5） ，並於94年4 月13日再次發函予被告等人，重申前旨
    （原證6） ，原告既已發函被告等配合辦理系爭土地所有權
    移轉登記，自寓有終止信託關係之意：再者，原告於起訴狀
    上並已載明「... 終止與王錦泉之繼承人即被告戊○○、乙○○、丁○○、甲○○、癸○○○、子○○○、丑○○○等
    七人間的信託關係，並以本起訴狀繕本之送達，作為終止之
    意思表示... 。原告複代理人吳偉豪律師於鈞院96年6 月5
    日言詞辯論時，並已當庭表示：「...我們是基於代理人的
    關係來終止信託關係。並且對被告債權讓與通知... 」。是
    本件丙○○與被告等人間之信託關係業已終止，被告等並已
    依法受債權讓與通知。
  (六)系爭土地確屬訴外人丙○○所有，僅以信託方式登記於王錦
    泉名下，有下列證據可證：
  1.原證1 、2 、8 、9 、10、16等書證具形式上真正：按「私
    文書經本人或其代理人簽名、蓋章或按指印或有法院或公證
    人之認證者，推定為真正。」，民事訴訟法第358 條第1 項
    定有明文。所謂文書之真正，乃指文書中所包含之思想為製
    作人自已的思想，且基於製作人之意思而製作的文書。上開
    原證1 、2 、8 、9 、10、16等書證，均有立書人之簽名，
    則該等文書係由名義人作成已受法律推定。又鈞院95年5 月
    1 日言詞辯論為當事人訊問時，被告子○○○、戊○○、乙○○已承認原證2 確認書之簽名蓋章為真正，子○○○已承
    認原證8 信函上之簽名為真正，被告王麗雪、戊○○、乙○○承認原證9 文書上之簽名為真正，被告戊○○承認原證10
    信函上之簽名為真正，被告丁○○承認原證11之計算表為其
    本人製作。則就上開文書之真正，文書名義人就其真實均為
    自認，原告就文書之真正依法無毋庸舉證。另原證12電子郵
    件係透過現代科技技術傳送，有其固定之格式。由原證12之
    文書形式觀之，顯係透過電腦直接列印而非偽造，其形式上
    之真正應可認定。
  2.上開書證具實質上之真正：
  (1)按「文書之證據力，有形式上證據力與實質上證據力之分。
    前者係指真正之文書即文書係由名義人作成而言；後者則為
    文書所記載之內容，有證明應證事實之價值，足供法院作為
    判斷而言。必有形式上證據力之文書，始有證據價值可言。
    文書之實質上證據力，固由法院根據經驗法則，依自由心證
    判斷之。但形式上之證據力，其為私文書者，則應依民事訴
    訟法第三百五十七條規定決定之，即私文書之真正，如他造
    當事人有爭執者，應由舉證人證其真正」，「證據能力與證
    據力有別，前者係指於人或物中有為證據方法之資格，後者
    則係證據方法就應證事實所能證明之價值。本件臺北縣政府
    函既為公文書，自非無書證之能力，且依民事訴訟法第三百
    五十五條第一項之規定，具有形式上證據力，至其實質上證
    據力之有無，則由事實審法院依自由心證判斷之。」為最高
    法院91年度台上字第1645號、78年度台上字第2890號判決意
    旨所明示。
  (2)原證1 遺囑雖未符合法定要式而屬無效，然能證明王錦泉確
    實承認系爭土地為丙○○出錢所買回。按由該遺囑所載之內
    容形式上觀之，雖以「給與」之字眼為所有權移轉之表示，
    然立遺囑人既為丙○○之父，欲其明文承認系爭土地實由其
    子丙○○出資買回，僅借名登記在渠之名下，迨其百年後再
    行歸還，衡諸常情，則教為人父者情何以堪，故於用字遣詞
    上乃以迂迴方式多所保留，此為人之常情且符合經驗法則，
    丙○○既為人子，當無可能多所異議。再者，原證1 遺囑上
    有關座落臺北市○○路之大樓之記載，苟被告戊○○、乙○○、丁○○、甲○○等不承認該遺囑之內容而認其為虛構，
    又何須於其父王錦泉過世後，立即辦理該不動產之繼承登記
    ，並於出賣該不動產後由4 人均分該買賣價金。是原證1遺
    囑足證上開系爭土地確屬訴外人丙○○所有，僅以信託方式
    登記於王錦泉名下之事實。
  (3)原證2 確認書上載明：「先父王錦泉所遺留左列壹拾捌筆土
    地，係二兄丙○○於四十一年前出資購置，而信託登記為先
    父名下，因此.... 土 地所有權應歸二兄丙○○所有，此有
    先父於民國六十一年七月七日書立之遺囑為證。... 茲二兄
    丙○○為體念手足情份，自願將前列壹拾捌筆土地所有權之
    百分之五十提供其他兄弟姊妹平均分享權益，二兄丙○○僅
    獲得前項壹拾捌筆土地所有權百分之五十權利。其他兄弟姊
    所登記持有前項壹拾捌筆土地，其百分之五十之所有權應歸
    屬二兄丙○○，應無條件過戶給二兄丙○○。其他兄弟姊妹
    對前項土地有任何處分或變更，均應事先取得二兄丙○○同
    意始得為之。如有處分出售，應無條件將取得價款之半數歸
    還二兄丙○○。」，該確認書有癸○○○、甲○○、戊○○
    、乙○○、郭庚○○、丁○○、辛○○、己○○、子○○○
    之簽名蓋章，且被告子○○○、戊○○、乙○○於鈞院95
    年5 月1 日言詞辯論為當事人訊問時，並已承認該等簽名、
    蓋章為其等親自所為．非僅子○○○、戊○○、乙○○就原
    證2 確認書簽章之真正已為自認外，依民事訴訟法第358 條
    第1 項規定，於被告丁○○、甲○○、癸○○○部分，原證
    2 確認書亦推定其形式上之真正。至被告丑○○○固未於確
    認書上簽章，惟本件訴訟數被告間既基於同一事實，則就該
    確認書之真偽自無分別認定之可能。且依原證2 確認書所記
    載之內容，乃簽名之被告等人直接承認丙○○具有系爭土地
    所有權，並信託登記於王錦泉名下，自有證明應證事實之價
    值，而具文書實質上證據力。原證2 確認書被告子○○○、
    戊○○、乙○○既自認其為真正，其他被告丁○○、甲○○
    、癸○○○依民事訴訟法第358 條第1 項規定亦應推定為真
    正，如被告等主張文書之內容非其思想、認知，或有其他異
    議，應依法負舉證責任。
  (4)原證8 書信上載明：「... 哥哥姊姊們都說那塊地是二哥寄
    錢回來用父親的名買下，請父親託管的．那時二哥決沒想到
    今天他的妹妹會如此，當初若父親簽下託管書，也就沒有今
    日的麻煩了。貴姊，請摸著良心，靜靜想想，從小到大，到
    你結婚，二哥為你付出多少？而你有回報嗎？今日二哥要把
    那塊地的一半給大家分，我們應該滿足了... 」。被告子○○○於該文書上簽名，依民事訴訟法第358 條第1 項規定，
    該文書形式上之真正受法律推定。被告子○○○於鈞院96
    年5 月1 日言詞辯論時，承認「上面的簽名是我簽的，我看
    了之後就簽名了」，足見子○○○對原證8 書信所載內容亦
    有所認知。原證8 書信上之內容與原證2 、9 、10等文書相
    符，其所述事實足堪可信。
  (5)原證9 書信上載明：「爸爸媽媽：今日增榮帶領增田、麗雪
    、麗鋒、麗卿、月英在爸爸媽媽的靈前致意。‥我們王家自
    日據時代因事業上的失敗不得已將祖父名義的三峽礁溪的田
    園過戶給陳金木先生，連生活都發生因難。幸次兄赴日本打
    拼到事業有成，陸續匯款使我們王家再興起來」「... 次兄
    為要爸媽長年念願失去的田園重回，出資比鄰近地段高近五
    成的高價買回以達爸媽的心願，該地用爸爸的名義登記，但
    是次兄所託管的，爸媽在世時常說百年後要歸還次兄，爸爸
    也有寫遺囑書給次兄在案... 」、「... 我們有確認書給次
    兄確認百分之五十歸次兄... 」、「爸爸媽媽在天之靈指示
    、教訓、責罰，如和麗貴同謀．我們兄弟姊妹也願接受同樣
    的責罰。」，被告王麗雪．戊○○、乙○○於該文書上簽名
    ，依民事訴訟法第358 條第1 項規定，該文書形式上之真正
    受法律推定。且被告王麗雪、戊○○、乙○○於鈞院96年5
    月1 日言詞辯論時，承認原證9 文書上面的簽名的真正。原
    證9 文書上之內容核與原證2 、證8 、證10等文書相符，其
    所述事實足堪可信。再原證9 文書係被告王麗雪、戊○○、
    乙○○為稟告先父母其姊妹丑○○○未依父母生前心願及遺
    囑所示簽署確認書以歸還土地予丙○○所作，依常情，實無
    可能於先人之靈前虛構事實，是該文書所述事實，自堪為真
    。
  (6)原證10信函上載明: 「... 三峽的土地原是祖父購買的，但
    由早年事業上的一點錯失以致變賣，媽媽想起那塊土地就傷
    心，後來次兄事業有成，為了安慰媽媽，便由日本匯款買回
    失去的土地，且也為振興我們王家而為。雖然以爸爸的名義
    登記，實際上屬於委託管理而已。爸爸媽媽生前皆說過此乃
    屬於次兄的，我們兄弟姊妹及親戚皆知曉。次兄有允諾此土
    地一半歸屬他，另一半則由我們兄弟姊妹均分，我們當滿足
    感謝次兄的美意。.. 」. 亦就待證事實為直接指述，而具
    文書實質上證據力。
  (7)原證11計算表上記載：「... （A） 次兄0000000 ，12人1,
    697413（每人141451），麗貴261140... 」。查系爭土地有
    部分曾遭政府徵收及出售他人，被告乙○○為分配領得之補
    償金及出售價金，曾製作原證11之分配計算表，並將計算表
    寄予丙○○。該計算表記載分配丙○○一半之款項，其他兄
    弟姊妹則共同分得另一半款項，可證被告乙○○顯然承認原
    證2 確認書上所載事實，承認丙○○確為系爭土地所有權人
    ，並將系爭土地2 分之1 應有部分贈與被告等兄弟姊妹，並
    依此分配買賣價金。是以原證11計算表上之記載與上開待證
    事實具實質關聯，自具有文書實質上證據力。
  (8)原證12、13之電子郵件與中譯文，於96年1 月22日丁○○致
    丙○○電子郵件上載明: 「基本上，把50% 分給二哥這部分
    我想是沒問題的」、「關於捐給臺灣大學的部分，如書面資
    料中寫的那樣，因為會跟國有財產混淆，所以我認為先賣掉
    ，然後再把賣得金額的50% 以二哥的名義捐贈出來，應該是
    最好的方法。」另電子郵件附加檔案中亦明確載明：「A 事
    實的發展經過確認：1.增祥哥（以下稱甲）是王家排行最大
    的孝順兒子，經常和父母商量負責提供弟妹們到獨立之前的
    養育基金。這是超過一般世人認為的家族愛，兄弟情的表現
    。2.甲全數提供父母親購買三峽土地（繼承物件）的資金。
    ... 」、「B 確認繼承的基本方針：1.父母親留下的遺產，
    只有父親名下的三峽土地。2.父親的遺囑是父親親筆寫的，
    繼承人全體都認同父親的遺志。3.除了麗貴之外的所有繼承
    人，根據父親的遺書，同意將所有遺產的50% 增祥二哥...
    」由該文書內容觀之，被告丁○○雖似僅承認願將應繼分
    50% 「給」丙○○，然丁○○既承認系爭土地係由丙○○出
    資買回，又承認原證1 遺囑之內容，且在原證2 確認書上簽
    章，而依原證1 遺囑之記載文義，系爭土地係「全部」歸丙○○取得，則丁○○所謂「同意將所有遺產的50% 給增祥二
    哥」，自係依原證2 之意旨所為之表示，亦即被告丁○○亦
    認系爭三峽土地係由丙○○信託登記在王錦泉名下之事實。
  (9)原證16葉朗雄會計師致丙○○之保管書，此係源自多年前被
    告乙○○曾將多筆王錦泉持有之三峽土地的地契寄交丙○○
    保管，後於王錦泉過世後為辦理繼承登記，丙○○遂將該地
    契寄回臺灣，交由葉朗雄會計師以茲保管，並由葉朗雄會計
    師書立保管書交丙○○收執。由此可證乙○○承認系爭三峽
    之多筆土地係屬丙○○所有，否則何須將地契寄交丙○○。
  3.證人部分：
    證人庚○○於96年3 月15日鈞院言詞辯論時證稱：「（系爭
    三峽鎮土地是何人出錢買的？）是我弟弟丙○○買的。（之
    前為何用你父親王錦泉的名義登記？）用信託的方法登記在
    我父親名下。（何人知道系爭土地是丙○○買的？）除了我
    之外，大家都知道，三峽庄的人都知道，當時我父親生活很
    困苦，有十四個小孩，除了丙○○在海外常寄錢回來，其餘
    沒有什麼工作。」；證人辛○○於96年3 月15日鈞院言詞辯
    論時證稱：「（系爭土地是何人買的？）我二哥丙○○買的
    。（為何用王錦泉登記？）我聽我哥哥、姐姐、父母親講過
    ，系爭土地是我祖父做生意失敗賣給別人，我媽媽說我們現
    在有錢，就把土地買回來，所以丙○○就拿錢將祖產買回來
    ，登記在我父親名下，由我父親管理。（系爭土地希望是買
    回祖產，所以就歸父親所有？）丙○○在國外，我父親還在
    ，所以就登記在我父親名下，而且我父親孩子那麼多，也不
    可能登記其中一人。」；證人己○○於96年3 月15日鈞院言
    詞辯論時證稱：「（系爭土地是何人出資購買，為何登記在
    王錦泉名下？）是我二哥丙○○買的，因為該筆土地是祖父
    買的，後來因為做生意失敗，直到我二哥在日本賺到錢，就
    聽我媽媽的話，就出錢買回土地，希望將土地登記在我父親
    名下，讓我父親有面子，因為土地是我父親賣掉的。」亦可
    證之。上開證人非本件當事人，與本件訴訟無直接利害關係
    ，雖因與被告等有親戚關係而未具結，然渠等之供述與原告
    所提書證相符，應有其證明力。
  (七)對被告抗辯之陳述：
    遍觀本件被告之抗辯，無非主張系爭土地非屬訴外人丙○○
    信託與王錦泉，就原告所提上開書證，則以出於錯誤、受丙○○脅迫等為辯，並主張系爭土地實由兄弟共同出資，為繼
    承財產，另被告丑○○○並主張時效抗辯。然查：
  1.錯誤與受脅迫部分
  (1)「錯誤」與「受脅迫」之說與事實有所矛盾，且不符常：
  被告戊○○抗辯簽署原證2 之確認書係因丙○○稱有原證1
    之遺囑因而出於錯誤所為云云。然查，被告戊○○於鈞院96
    年5 月1 日審理庭時業已承認原證1 遺囑及原證2 確認書之
    內容為其所作，則豈可能簽署原證2 確認書係因出於錯誤所
    為！再者，被告戊○○又辯稱簽署原證2 之確認書係「依丙○○之意思」所為，然按「錯誤」者，係內心意思與外部表
    示或主觀認知與客觀事實不一致之謂，而「依丙○○之意思
    」則為表意人在為意思表示（或觀念通知）明知其情事仍為
    表示行為，內心意思與外部表示行為並無二致。「錯誤」與
    「依丙○○之意思」二者顯有不同，就同一事實卻有二相矛
    盾之主張，顯見上開說詞皆屬被告戊○○臨訟虛構。
  被告乙○○抗辯係受訴外人丙○○脅迫始在原證2 確認書、
    原證9 之文書上簽名云云。然查，訴外人丙○○於日本、美
    國、香港均有事業，經商甚為成功，近年來長期居住香港，
    以其所有之財產，何須脅迫自家兄弟姊妹爭奪遺產？尤其訴
    外人丙○○又如何遠從香港脅迫被告乙○○，致使其自由意
    志受到影響？再者，丙○○苟以脅迫手段強取系爭土地，則
    原證1 遺囑之見證人陳守臣依被告戊○○所證述，為其父親
    王錦泉之好友，則丙○○又豈敢脅迫其父王錦泉與其父之好
    友陳守臣書立該遺囑！更有甚者，原證9 乃被告等人於父母
    死後在其靈前稟明財產處理情形之文書，衡諸常情，丙○○
    又豈有可能於致其亡父、亡母之文書上脅迫兄弟簽署! 又苟
    被告等人果真不敢得罪丙○○始依丙○○之指示在原證2、8
    、9 、10等文書上簽章，則現時又豈敢與悖於丙○○之意思
    ，而不將系爭土地移轉登記於原告？顯見被告等人所稱於原
    證2 、8 、9 、10等文書上簽章，或製作原證11之計算書係
    依丙○○之意思或受其脅迫，並無可採。
  (2)被告應就「錯誤」、「受脅迫」等情負舉證責任：
    按「當事人主張有利於己之事實者，就事實有舉證之責任」
    ，民事訴訟法第277 條定有明文。被告戊○○、乙○○、子
    ○○○於96年5 月1 日鈞院審理庭時既已承認原證2 確認書
    上之簽章為真，則其主張係出於錯誤或受脅迫始在確認書等
    文書上簽章，係屬於有利於已之事實，依法應負舉證之責。
    再者，被告等人既於該確認書上確認系爭土地為丙○○信託
    予王錦泉在前，又主張出於錯誤或受脅迫在後，且是否出於
    錯誤又屬被告之內心意思，則由被告等就此負舉證責任，亦
    符合公平原則。又依最高法院86台上字第2792號判決意旨：
    「上訴人所舉證人詹益榮之證言能證明覺書為詹德宏代筆無
    訛，至其內容是否屬實，則無從證明等語，似已認定覺書為
    真正。果爾，系爭覺書既已具形式上證據力，又係林萬震與
    林金龍訂立之契約，為生效性之文書，即應認有實質上證據
    力。至於該契約有無妨害其效力發生及存續之事由存在，則
    應由被上訴人舉證，由法院依自由心證判斷之。原審以上訴
    人無法證明覺書記載內容屬實，而為不利上訴人之判斷，其
    舉證責任之分配尚有違誤。」可見本件被告等就確認書上所
    確認之事實為相反之主張，應負舉證責任。
  (3)撤銷權已罹於消滅時效：
    按「前二條撤銷權，自意思表示後，經過一年而消滅」、「
    前條之撤銷，應於發現詐欺或脅迫終止後，一年內為之」，
    分別為民法第90條、第93條前段所有明定。查被告等係於81
    年5 月15日簽立原證2 確認書，即令此一確認行為非屬意思
    表示，然亦為知的表示之準法律行為，應類推適用法律行為
    之規定，則依前開民法規定，被告已逾除斥期間，不得撤銷
    之。
  2.系爭土地買回之出資人部分：
    相關事證已足證明系爭土地係由訴外人丙○○出資，被告等
    抗辯系爭土地乃王錦泉以自己積蓄及兄弟間合資所購買，無
    非以被告子○○○、戊○○、乙○○於鈞院96年6 月5 日審
    理庭時之陳述為據。然當事人本與系爭事件具有直接利害關
    係，其陳述之信用性自難與一般證人陳述相比擬，於本件情
    形，上開當事人子○○○、戊○○、乙○○於96年5 月1 日
    於鈞院之陳述非僅未依民言訟法367 條之1 第2 項規定具結
    ，以擔保其陳述之真實性，且前至多有矛盾含糊，顯然就其
    不利之事項多所隱匿、虛構，自不足採信。
  3.時效抗辯部分
  (1)信託關係與單純的借名登記尚屬有間：
   「按借名登記與信託法公施行前之信託行為，二者之要件並
    不相同，前者係約定一方所有應經登記之財產以他方為登記
    名義人，而後者則指委託人授與受託人超過經濟目的之權利
    ，但僅許可其於經濟目的範圍內行使權利之法律行為而
    言，故原審既確定系爭土地為被上訴人之被繼承人即第一審
    原告劉瑞堂所購買，自無本於借名登記契約登記在上訴人名
    下，同時又認此登記係屬信託行為之可能。」最高法院92年
    度台上字第1260號判決著有明文。可見，雖同樣以移轉所有
    權為基礎，然依是否授與管理權、處分權，尚有單純之「借
    名登記」關係與「信託」關係之別。
  (2)借名登記與信託關係應分別適用或類推適用不同：
    依最高法院91年台上字第1871號判決意旨，業已區分單純之
    借名登記關係與信託關係，並將單純之借名登記關係，類推
    適用民法關於委任之規定，而信託關係，則以信託法之規定
    為法理而適用。被告抗辯並舉學說見解，認為將新制定之法
    律作為法理而適用於該法施行前成立之法律關係，將有違法
    律不溯及既往原則。然查，信託法施行前之信託關係之所以
    有類推適用委任關係者，無非基於當事人之「信賴關係」，
    此一「信賴關係」，不論於單純之「借名登記」與「信託」
    均存在之，惟不同者，信託關係尚存在有特定之經濟目的，
    於該目的範圍內，受託人具有信託物之管理、處分權，此即
    最高法院91年度台上字第358號判決所謂「信託行為有效成
    且後，即以信託財產為中心，而有其獨立性，除當事人另有
    訂定外，不宜因自然人之委託人或受託人死亡、破產或喪失
    行為能力等情事而消滅」。信託關係既本有此一特性，則信
    託法第8條第1項規定不過將其明文化而已，當無所謂違反法
    律不溯及既往原則之可言。再者，即令成立於信託法施行前
    信託關係應類推適用民法關於委任之規定，然則，民法第
    550條除本文所定：「委任關係，因當事人一方死亡、破產
    或喪失行為能力而消滅」外，但書且明文規定：「但契約另
    有訂定，或因委任事務之性質，不能消滅者，不在此限」。
    而信託關係因信託財產有其獨立性，當即屬民法第550條但
    書所稱「因委任事務之性質」而不能因當事人一方死亡而當
    然消滅之情形，，如此解釋，始能符合信託關係之特性。本
    件訴外人丙○○與王錦泉間就系爭土地之法律關係，非僅為
    單純之「借名登記」關係，除登記名義外，王錦泉就系爭土
    地實質上亦具有管理、處分權，而屬信託關係無疑，則於法
    律適用上，自以適用前開最高法院91年度台上字第358號判
    決所持之法律見解為當，亦即本件信託關係不因原受託人王
    錦泉之死亡而當然消滅。
  (八)並聲明：如主文所示。
二、被告則以：
  (一)被告戊○○、乙○○、丁○○、甲○○、癸○○○、子○○○部分：
  1.被告否認系爭土地為訴外人丙○○信託登記予被告之父王錦
    泉：
  (1)按所謂信託行為，指委託人授與受託人超過經濟目的之權利
    ，而僅許可其於經濟目的範圍內行使權利之法律行為而言。
    是信託關係因委託人信賴受託人代其行使權利而成立，故須
    基於受託人與委託人間合意訂立信託契約，始能發生。至於
    當事人間究竟有無是項訂立信託契約之合意發生疑義時，依
    民事訴訟法第277條前段規定，自應由主張有該合意之當事
    人負舉證責任，且為維護財產登記之公信力，並保障登記名
    義人之權益，於認定信託契約之合意上，應採嚴格之態度，
    綜觀最高法院歷年判決，亦同此見解，如72年度台上字第10
    36號判決及83年度台上字第1100號判決可參。
  (2)本件原告主張系爭土地為丙○○事業有成後為買回祖產，故
    陸續匯款委託父親王錦泉買回王家祖先之田地，並暫時登記
    （信託）於王錦泉名下；並舉原證1即王錦泉之「遺囑」及
    原證2即被告等簽立之「確認書」為證。惟被告否認原證1之
    真正，且其上並無記名年月日，依民法第1190條規定，即屬
    無效。而原證2雖為被告所簽，然此乃因被告等對於系爭土
    地是否為丙○○所購，並非完全瞭解，故丙○○向被告稱父
    親有書立如原證1遺囑，被告因錯誤而簽署原證2之確認書。
    然經事後確認，原證1之遺囑並非真正，是以，確認書之內
    容，即非真實，故並不影響被告等仍為系爭土地之實際所有
    權人。是以，原告對於丙○○與王錦泉間是否存有信託關係
    ，並無積極證明確實存在。
  2.訴外人丙○○將系爭土地權利贈與原告，其法律關係性質為
    何，應先予以說明：
    按原告既主張丙○○與被告間存在有信託關係，則丙○○與
    原告訂立本件贈與契約，則自信託關係之角度，其究竟是變
    更信託人？指定受益人？或是其他法律關係？應予以說明確
    定。
  3.是否得由原證1王錦泉之遺囑認定系爭土地為丙○○信託登
    記於其父王錦泉之名下？
  (1)關於舉證責任：原告應提出原本且應證明系爭遺囑上簽有關
    遺囑人之簽名為王錦泉所親簽。原告應證明確有信託關係之
    存在。
  (2)關於遺囑效力：系爭遺囑並無記載年月日，亦無踐行公證遺
    囑之程序，依民法第1190、1191條規定，應屬無效。
  (3)關於遺囑內容之記載：系爭遺囑縱屬真正，依其內容之記載
    ，根本無法證明丙○○與王錦泉間之「信託關係」。因此，
    依系爭遺囑記載之內容，王錦泉先確認系爭土地為其自己之
    產業，然後才將其自己所有之土地，「贈與」給丙○○。並
    非原告所主張之信託關係。然因遺囑無效，丙○○或原告自
    無法請求移轉之。
  4.是否得由原證2之確認書認定系爭土地係丙○○信託登記於
    王錦泉名下？
  (1)系爭確認書之內容並非真實，且被告並不知悉丙○○與王錦
    泉間是否確有信託關係：系爭確認書簽署之時間乃於被告父
    親王錦泉過世（78年）後之民國81年，對於是否確屬信託，
    已無從考證。被告當初之所以會簽署，並非係因知悉丙○○
    與王錦泉間確有信託關係，而係因為丙○○為被告等之兄長
    ，其在家族中地位甚高，無人敢違逆其意（此觀證人乙○○
    之證述可稽）。故當時王曾祥以兄長之尊要求被告等簽署系
    爭確認書時，被告等雖對於丙○○與王錦泉間是否確有信託
    關係，毫無知悉，仍勉為簽署。被告等簽署時，曾希望丙○○提出具體之信託關係證明，然丙○○當時雖口頭允諾，至
    今卻無提出任何證明文件。苟若丙○○與王錦泉間確有信託
    關係，則為何丙○○未繳納過系爭土地之地價稅？或於王錦
    泉及其繼承人繳納後，返還代墊之地價稅？
  (2)系爭確認書之內容無法使原非信託關係變更為信託關係：
    丙○○與王錦泉間是否有信託關係，應以其二人間是否存有
    信託合意予以認定，尚不得以其他人事後簽署之文書而予認
    定。承上，被告等當初簽署系爭確認書，乃係因丙○○之兄
    長地位，對於是否確有信託關係，毫無所悉；且事實上，被
    告等兄弟姊妹，並無聽聞父母親表示此一信託關係。
  (3)部分共有人移轉登記之行為並無法證明此一信託關係：
    部分共有人郭庚○○、辛○○、己○○、王麗秀及鄧如一，
    將系爭土地持份移轉登記予原告，僅係因為其聽從兄長之指
    示，並無法證明系爭土地確實為丙○○信託予王錦泉。且自
    原證1之遺囑內容可知，王錦泉對於系爭土地係認定為自有
    產業，苟確屬丙○○所信託，自無不於遺囑中書明之理。
  5.原告得否請求被告為移轉登記？
  (1)否認原告因丙○○之贈與而成為信託關係之委託人：
    信託關係注重委託人及受託人之信任關係，具有專屬性。因
    此，若除因受託人同意，委託人尚不得任意將其委託人之身
    分，移轉予他人。承上，若委託人欲將其委託之信託財產移
    轉予他人，自應先自行終止信託關係後，方將相關權利移轉
    予他人，而非由他人逕先代為以信託關係之新委託人之角色
    ，終止信託關係，並同時請求返還信託財產。
  (2)且丙○○之贈與其信託財產予原告之行為，是否代表原告即
    得以自己名義逕向被告為終止信託關係之意思表示，仍屬有
    疑。
  6.系爭土地並非丙○○信託登記予其父王錦泉，而係王錦泉以
    自己積蓄及子女孝敬父母所給予而節省下來之生活費所購買
    ，並非丙○○所信託。此觀丙○○寫給丁○○之信件中提及
    ：「給在台灣父母的財產，原本一開始是打算要全部給父母
    的我，從來沒有想要爭奪父母的遺產。……」（參被證1號
    ）等語可知。且查，丙○○當時能出國唸書及做生意，乃父
    母親提供部分積蓄（參被證2號、被證3號），因此，丙○○
    感念父母，將所賺的錢孝敬父母，法律上應屬贈與關係，金
    錢之所有權業已歸屬於父母親，則父母親用子女奉養的金錢
    所購買之土地，其所有權當然屬於父母。另由證人王麗雪、
    戊○○、乙○○之證詞亦可證明上情。且系爭土地之地價稅
    ，皆由被告等所繳納，果若系爭土地為丙○○信託予王錦泉
    ，則為何丙○○從未負擔過地價稅。
  7.以證人王麗峰、己○○之證述及確認書，根本不可能證明系
    爭土地係丙○○信託登記於王錦泉名下：
    按證人王麗峰、己○○雖證述系爭土地是丙○○信託於父親
    名下，然其二人，於系爭土地於民國41年購買時，分別僅有
    5歲及4歲，則以當時證人年紀如此之小，怎可能知悉系爭土
    地之來源。又原告所提之確認書，當時乃因被告等敬畏二哥
    即丙○○，因此方同意簽署，是以，系爭確認書之作成，可
    以說是被告等被脅迫而簽署，並不得執此即認定系爭土地係
    丙○○信託登記於王錦泉名下。
  8.本件丙○○與王錦泉間之法律關係並非信託：
    原告起訴既主張本件法律關係為信託，然至今皆無舉證證明
    信託之經濟上目的為何，是顯見原告之主張不可採。退步言
    之，縱丙○○與王錦泉間確有法律關係存在，由於其間並無
    經濟上之目的，故依最高法院見解，亦僅為委任關係而已，
    且於王錦泉過世時，委任關係即告終止。則除原告請求基礎
    應為委任關係外，王錦泉過世至今，亦已超過15年，被告亦
    主張時效抗辯等語置辯。
  9.併為答辯聲明：原告之訴駁回。
  (二)被告丑○○○部分：
  1.依原告所提相關證據資料，實不足以證明「系爭土地為丙○○所有，而信託登記於王錦泉名下」之主要事實：
  (1)被繼承人王錦泉所書立之遺囑，不符自書遺囑或公證遺囑之
    法定要件，依民法第73條及最高法院28年上字第2293號判例
    見解，該遺囑為無效，遺囑所載內容自亦同其命運而歸於無
    效。系爭遺囑除有未經記明年月日之瑕疵外，復未經合法之
    遺囑公證程序（按：戊○○於96年5月1日到庭陳稱：「遺囑
    是我寫的，本來我要拿到法院公證，但他們說不行，所以才
    沒有公證」），依法即屬無效。且依遺囑所載內容，亦僅能
    證明被繼承人有將上載9 筆土地所有權遺贈於丙○○之意思
    ，尚難據此即得認為王錦泉與丙○○間成立信託關係。又前
    開遺囑，雖據被告戊○○自承為被繼承人王錦泉所親簽，惟
    遺囑內容僅係王錦泉為避免繼承人等因其身後遺留龐大財產
    發生爭執，而預立遺囑分配其所有之財產，縱其將大部分遺
    產歸屬丙○○所有，亦無法以此即可推斷出「系爭土地為丙○○出資購買，而信託登記於王錦泉名下」之主要事實。佐
    以被告戊○○於審判中到庭陳述：「（問：為何遺囑要將土
    地給丙○○？）因為怕丙○○以後生意作不好，而且他賺錢
    大部分都交給父母親，買土地的錢他佔大部分，當時遺囑才
    會把三峽土地給丙○○。」（見鈞院96年5 月1 日言詞辯論
    筆錄第5 頁），而被告王麗雪、乙○○及證人辛○○、己○○均表示先前未曾見過該紙遺囑，辛○○則更表示係丙○○
    捐贈土地時（依原證4 贈與契約書所示，應係於93年6 月30
    日前後）才拿給她看（見鈞院96年3 月15日言詞辯論筆錄第
    3 頁），足以推知被告等人於81年間簽署原證2 之確認書時
    ，除戊○○外根本不知系爭遺囑是否存在，亦即對於確認書
    所述：「…此有先父於民國61年7 月7 日書立之遺囑為證」
    云云是否真正均不確知，更遑論僅存在於丙○○與王錦泉間
    之主觀意思表示（即信託合意之有無）！故縱被告等人（除
    丑○○○外）確曾簽署系爭確認書，亦非明白審認該內容為
    真實的情況下方始簽立，根本無法據以佐證信託關係存在之
    事實。退萬步言，縱認系爭土地確為丙○○所出資購置，亦
    係其基於贈與父母之意思表示所為，故系爭土地乃屬王錦泉
    所有而為應繼遺產，系爭遺囑由形式上觀之，均係王錦泉交
    待其身後財產之分配方式，全無隻字片語提及「信託」，參
    以被告戊○○到庭陳稱「遺囑的目的是照二哥的意思寫下來
    的…」（見鈞院96年5 月1 日審判筆錄第3 頁），又依被告
    戊○○等人所提呈之被證1 至3 號書證顯示，丙○○係因其
    感念父母親當初提供部分積蓄讓其到香港發展，嗣後賺錢獲
    利即匯款回台供父母親花用，至父母親如何處分該筆款項則
    非丙○○所能置喙，且其亦明白表示將所有財產贈與父母之
    意思：「給在台灣父母的財產，原本一開始是打算要全部給
    父母的我，從來沒有想要爭奪父母的遺產…」。由此可知，
    王錦泉於購買系爭三峽土地當時，確未與丙○○之間存有任
    何信託合意，而恐係丙○○於其父即將辭世之際方始反悔之
    所致。至原告主張系爭遺囑以「給與」之字眼為所有權移轉
    之表示，係王錦泉故以迂迴方式承認系爭土地為丙○○出資
    買回，僅係借名登記於王錦泉名下之事實，實無所據。
  (2)原告舉原證2之確認書載述：「先父王錦泉所遺留左列壹拾
    捌筆土地，係二兄丙○○於41年前出資購置，而信託登記為
    先父名下」云云，主張信託關係確係存在，亦屬無稽：按85
    年1月26日信託法公布施行前之信託行為，屬於「非典型契
    約」之一種，須於雙方當事人就一方（委託人）授與他方（
    受託人）超過經濟目的之權利，而受託人僅於所許可之經濟
    目的範圍內行使權利，相互意思表示一致，其契約始為成立
    。故當事人之一造如否認他造關於信託關係存在之主張，該
    他造自應就其確為信託財產所有人及兩造間確曾信託關係存
    在之利己事實舉證證明之，最高法院94年台上字第767號、
    92年台上字第2373號判決可資參照。且信託行為雖非法定要
    式行為，無以訂立書面契約為必要，惟仍須基於委託人與受
    託人之合意，方能成立。故非將自己之財產，以他人名義登
    記時，雙方之間當然有信託契約存在，信託關係，須基於信
    託人與受託人之合意，訂立信託契約，方能發生，最高法院
    94年台上字第709號、93年台上字第975號判決著有明文。基
    此，確認書雖載述「先父王錦泉所遺留左列壹拾捌筆土地，
    係二兄丙○○於41年前出資購置，而信託登記為先父名下」
    ，惟如上所述，須委託人與受託人間有信託之意思表示合致
    ，客觀上則有信託財產之移轉，方能成立信託關係，然王錦
    泉與丙○○間究否存有信託之合意，因被繼承人業已身歿而
    無從確認其主觀意思，而依前開遺囑，亦僅能證明其有遺贈
    上載土地予丙○○之意思，復以簽立確認書者既非王錦泉（
    即所稱之受託人），亦非丙○○（即所稱之委託人），實無
    從由第三人立書確認二者間曾有信託合意之存在或系爭土地
    屬信託財產之主要事實！就此，原告雖主張「該確認書得以
    證明簽署人承認系爭土地為丙○○所有而信託登記在王錦泉
    名下」云云，惟參諸證人辛○○、己○○於審判期日均證稱
    系爭確認書係其胞兄拿給她們簽的（當時王錦泉已逝世三年
    餘），而其等於簽署之際從未見過確認書上所指「先父於民
    國61年7月7月書立之遺囑」等語，足證系爭遺囑及確認書均
    係丙○○一手安排，而非簽署人等於知悉信託關係存在之情
    況下方為其等背書確認。況系爭財產是否確為丙○○出資購
    置，已非無疑。
  (3)原告復舉原證16，主張乙○○曾將系爭土地之地契寄交丙○○，於王錦泉過世後再由丙○○寄回臺灣，交由葉朗雄會計
    師保管，足見乙○○亦承認三峽之多筆土地係丙○○所有」
    云云。惟原證16僅係會計師致丙○○之保管書收據，無法佐
    證原告所主張之事實經過。又乙○○業於96年5月1日到庭接
    受詢問，何以原告從未詢問此部分之事實，迄至行將辯論終
    結時方始提出？故就此部分之事證，應以逾時提出攻擊方法
    而論以失權之效果。
  (4)末查原證17僅係影本，是否確為丙○○本人所書立，已非無
    疑，縱認係其所親自書立，由末頁之日期（即2007年5月19
    日）觀之，係於本件訴訟進行中方始作成，其身分又係極具
    爭議的利害關係人，則該書證之形式及實質之證據力，當更
    具疑義，實難佐證系爭土地確為其所購置並信託予王錦泉之
    主要事實。
  (5)縱部分繼承人曾以書信要求被告丑○○○依確認書所載方式
    執行，亦無法推論出系爭土地確為信託財產之主要事實：按
    最高法院91年台上字第1521號民事判決謂「證人為不可代替
    之證據方法，如果確係在場聞見待證事實，而其證述又非虛
    偽者，縱令證人與當事人有親屬、親戚或其他利害關係，其
    證言亦非不可採信，本院著有五十三年台上字第二六七三號
    判例。又證人對於待證事實之陳述，如非親自在場聞見，而
    係耳聞於他人之轉述或告知，亦即所謂傳聞證據者，此項證
    詞缺乏證據力，尚難輕易採信。」，是辛○○雖自承曾書立
    原證8之書信，要求被告丑○○○依確認書內容執行，惟其
    上表示：「哥哥姊姊們都說那塊地是二哥寄錢回來用父親的
    名買下，請父親託管的」，其復到庭證稱：「（問：為何用
    王錦泉登記？）我聽我哥哥、姊姊、父母親講過，系爭土地
    是我祖父做生意失敗賣給別人，我媽媽說我們現在有錢，就
    把土地買回來，所以丙○○就拿錢將祖產買回來，登記在我
    父親名下，由我父親管理。」，顯見其均係「聽聞」自他人
    之陳述，是否真實並不確知。而王麗雪就原證8之書信，雖
    承認係其所親簽，惟表示：「（原證八、九這兩封書信是否
    有看過？）我忘記了，上面的簽名是我簽的，我看了之後就
    簽名了。」此參以其就原證2之確認書，亦表示：「（問：
    你是否知道確認書是何人草擬？）我不知道，其他人簽名我
    就跟著簽名。」（見鈞院96年5月1日審判筆錄第2頁），並
    未詳實查證系爭內容是否屬實，則對於辛○○所寫之書信，
    既係依據原證2確認書之內容而來，當更無爭執之可能。
  (6)被告戊○○雖自承曾書立原證九及原證十所示之書信，要求
    被告丑○○○依確認書內容執行，惟亦係其基於前開確認書
    所為後續之執行，並因誤信丙○○而因此對丑○○○有所不
    諒解，然系爭確認書之內容是否真實既屬不能證明，則更無
    從據該書信即得推論出系爭土地確為信託財產之事實。
  2.系爭土地是否為信託財產既屬不能證明，依繼承法理即屬全
    體繼承人公同共有，非經全體公同共有人同意，不得處分：
    按民法第1151條規定：「繼承人有數人時，在分割遺產前，
    各繼承人對於遺產全部為公同共有。」而公同共有人間之法
    律關係，依民法第828條第2項規定，關於公同共有物之處分
    及其他權利之行使，應得公同共有人全體之同意始得為之。
    而本件部分公同共有人與原告間所訂立之贈與契約，屬負擔
    行為，固屬合法有效，惟其移轉登記之物權行為，未經其他
    全體共有人同意前，仍屬無權處分，效力未定，民法第118
    條第1項定有明文。縱依土地法第34條之1第5項準用同條第1
    項，認公同共有之土地或建築改良物，其處分、變更及設定
    地上權、永佃權、地役權或典權，於獲有共有人過半數及其
    （潛在之）應有部分合計過半數之同意，或（潛在之）應有
    部分合計逾三分之二時，不需全體同意即得逕行為之，惟依
    內政部93年8月2日內授中辦地字第0930724572號函釋，土地
    法第34條之1執行要點第3點之規定：「本法條第1項所稱『
    處分』，包括買賣、交換、共有土地上建築房屋及共有建物
    之拆除等法律上與事實上之處分。但不包括贈與等無償之處
    分、信託行為及共有物分割。」（參被證4），故本件贈與
    行為即無準用之餘地，仍應回歸民法第828條第2項，以全體
    共有人同意為必要，此揆諸法務部77年10月21日發布之（77
    ）法律字第18124號函，其旨益明（參被證5）。
  3.被告丑○○○未簽署系爭確認書，不受其內容之拘束：
  (1)告欲以系爭確認書第2點載述：「……二兄丙○○僅獲得前
    項壹拾捌筆土地所有權之百分之五十權利，其他兄弟姊妹所
    登記持有前項壹拾捌筆土地，其百分之五十之所有權應歸屬
    二兄丙○○所有，應無條件過戶給二兄丙○○。其他兄弟姊
    妹對前項土地有任何處分或變更，均應事先取得二兄丙○○
    同意始得為之……」云云，認丙○○取得系爭土地百分之五
    十之所有權，自有處分之權利。惟被告丑○○○自始未簽署
    該確認書，此復為原告所自認，故丑○○○當不受前開內容
    之拘束，自不負移轉登記系爭15筆土地所有權各26分之一予
    原告之義務。是原證15既係丑○○○依法行使其法定繼承權
    之意思表示，自無任何違法之可言。
  (2)退萬步言，縱認系爭土地確為丙○○信託與王錦泉之財產，
    惟信託關係亦已因受託人王錦泉之死亡而消減，原告已罹於
    信託物返還請求權之消滅時效，被告得援引時效抗辯而免負
    返還之義務：按信託法第8條第1項固規定：「信託關係不因
    委託人或受託人死亡、破產或喪失行為能力而消滅」，原告
    舉最高法院91年台上字第358號判決意旨認前開規定對於在
    85年1月26日信託法公布施行前成立之信託行為仍應以之為
    法理而適用，惟於信託法公布施行前，通說及實務均認信託
    關係以當事人間之信賴為基礎，性質與委任類似，故於委託
    人或受託人死亡時即應類推適用民法第550條，信託關係當
    然歸於消滅。另臺灣高等法院暨所屬法院87年11月法律座談
    會審查意見亦認：「某甲與某乙間就系爭土地所成立之信託
    關係，在民國85年1月26日信託法經總統明令公布施行前之
    民國82年即因受委託人某乙之死亡而消滅（最高法院72 年
    度台上字第4510號判決要旨），自不因數年後有信託法之立
    法，而使已消滅之信託關係復活…」，並認此時受託人之繼
    承人或繼承人法定代理人應保管信託財產，於委託人請求返
    還時予以返還。再者，對於前開最高法院將信託法第8條規
    定作為法理而一律適用於信託法公布施行前即已成立之信託
    關係，學者並不以為然，認為於新制定之法律（或增修條文
    ）不具溯及效力時（即另無於施行法明定溯及既往），原則
    上不得將新制定之法律條文作為「法理」而適用於該法施行
    前成立之法律關係，蓋民法第1條之「法理」旨在補法律（
    及習慣法）之不備，然信託法施行前於當事人一方死亡之情
    形，基於當事人之信賴關係，即應「類推適用」民法第550
    條使信託關係歸於消滅，否則無異使信託法於無明文規自下
    發生溯及效力，違反法律不溯及既往之基本原則（王澤鑑，
    民法總則在實務上的最新發展（一）－最高法院90及91年度
    若干判決的評釋，臺灣本土法學雜誌第52期，2003年11月，
    頁75、被證8）。查王錦泉於78年3月4日辭世（參原證3），
    此時信託法尚未公布施行，依前開學說見解，即應類推適用
    委任契約消滅之規定，信託關係於此時即告終止。而丙○○
    復將系爭土地依應繼分比例（即13分之1）分別登記於各繼
    承人名下，並表示贈與系爭土地各26分之1之所有權予各個
    繼承人，其餘26分之1則由其取得所有權或換價後之價金歸
    屬權利，惟被告丑○○○未簽署系爭確認書，自未與丙○○
    間成立前開新的法律關係，又縱原告得依信託物返還請求權
    而為主張，亦已罹於15年消滅時效，被告自得援引時效抗辯
    而免負返還之義務等語置辯。
  4.併為答辯聲明：原告之訴駁回。
三、兩造不爭執之事實：
  (一)系爭土地原登記所有權人為被告戊○○等7 人之父王錦泉，
    王錦泉於78年3 月4 日去世，系爭土地嗣於81年3 月23日以
    繼承為原因，移轉登記如附表所示之應有部分於被告戊○○
    等7 人（見臺灣臺北地方法院95年度重訴字第976 號卷土地
    謄本、原證3 繼承系統表，本院卷(一)第36頁以下戶籍謄本）
    。
  (二)訴外人丙○○於93年6 月30日與原告簽訂贈與契約書，將系
    爭土地如附表所示之應有部分贈與原告（見臺灣臺北地方法
    院95年度重訴字第976 號卷贈與契約書）。
四、得心證之理由：
  (一)原告主張代理訴外人丙○○向被告戊○○等7 人為終止系爭
    土地信託關係之意思表示，並於終止信託關係後，受讓丙○○因信託關係終止所取得之權利，並請求被告戊○○等7 人
    將系爭土地如附表所示之應有部分移轉登記予原告等情，為
    被告戊○○等7 人所爭執，並以上開情詞置辯。是本件之爭
    點，乃在於：1.訴外人丙○○與王錦泉間就系爭土地有無信
    託登記之合意？2.訴外人丙○○與王錦泉之繼承人即被告間
    之信託關係是否已合法終止？原告就系爭土地有無信託物返
    還請求權？原告之信託物返還請求權，是否已罹於15年時效
    ？
  (二)訴外人丙○○與王錦泉間就系爭土地有無信託登記之合意？
  1.按「八十五年一月二十六日信託法公布施行前，所謂信託行
    為，係指委託人為自己或第三人之利益，以一定之財產為信
    託財產，將之移轉於受託人，由受託人管理或處分，以達成
    一定經濟上或社會上目的之行為。故信託行為雖非法定要式
    行為，無以訂立書面契約為必要，惟仍須基於委託人與受託
    人之合意，方能成立。」最高法院94年度台上字第709 號判
    決意旨參照。
  2.關於系爭土地係丙○○所出資購買，並信託登記於王錦泉名
    下乙節，業據證人郭庚○○證稱：「（系爭三峽鎮土地是何
    人出錢買的？）是我弟弟丙○○買的。（之前為何用你父親
    王錦泉的名義登記？）用信託的方法登記在我父親名下。（
    何人知道系爭土地是丙○○買的？）除了我之外，大家都知
    道，三峽庄的人都知道，當時我父親生活很困苦，有十四個
    小孩，除了丙○○在海外常寄錢回來，其餘沒有什麼工作。
    」等語明確（見本院卷(一)第98頁以下）；復經證人辛○○證
    稱：「（系爭土地是何人買的？）我二哥丙○○買的。（為
    何用王錦泉登記？）我聽我哥哥、姐姐、父母親講過，系爭
    土地是我祖父做生意失敗賣給別人，我媽媽說我們現在有錢
    ，就把土地買回來，所以丙○○就拿錢將祖產買回來，登記
    在我父親名下，由我父親管理。（系爭土地希望是買回祖產
    ，所以就歸父親所有？）丙○○在國外，我父親還在，所以
    就登記在我父親名下，而且我父親孩子那麼多，也不可能登
    記其中一人。」等語甚詳（見本院卷(一)第99頁以下）；並經
    證人己○○證稱：「（系爭土地是何人出資購買，為何登記
    在王錦泉名下？）是我二哥丙○○買的，因為該筆土地是祖
    父買的，後來因為做生意失敗，直到我二哥在日本賺到錢，
    就聽我媽媽的話，就出錢買回土地，希望將土地登記在我父
    親名下，讓我父親有面子，因為土地是我父親賣掉的。」等
    語詳確（見本院卷(一)第101 頁以下）。復參以證人郭庚○○
    、辛○○之上開證詞互核相符，且其二人與訴外人丙○○及
    被告戊○○等7 人為兄弟姊妹關係，親誼甚篤，應無故為偏
    袒任何一方證詞之可能；況證人辛○○之證詞係親自聽聞其
    父（即王錦泉）、母親本人及兄弟姊妹間所言而來，顯非屬
    傳聞，自堪採信。再參之被告戊○○於81年9 月6 日（按信
    件誤載為1982年同日）所寫書信內容：「... 三峽的土地原
    是祖父購買的，但由早年事業上的一點錯失以致變賣，媽媽
    想起那塊土地就傷心，後來次兄事業有成，為了安慰媽媽，
    便由日本匯款買回失去的土地，且也為振興我們王家而為。
    雖然以爸爸的名義登記，實際上屬於委託管理而已。爸爸媽
    媽生前皆說過此乃屬於次兄的，我們兄弟姊妹及親戚皆知曉
    。次兄有允諾此土地一半歸屬他，另一半則由我們兄弟姊妹
    均分，我們當滿足感謝次兄的美意。... 」，有原告所提出
    而被告不爭執其真正之書信影本1 份為證（見本院卷(一)第11
    5 頁），核與證人郭庚○○、辛○○、己○○於本院所述上
    開證詞相符，而被告戊○○於撰寫該信件之時，尚無本件訴
    訟之爭執，是該信件所寫內容應最為真實，堪信為真正。又
    觀諸署名被告戊○○、乙○○、丁○○、甲○○、癸○○○
    、子○○○及證人郭庚○○、辛○○、己○○於81年5 月15
    日所書立確認書之內容記載：「先父王錦泉所遺留左列壹拾
    捌筆土地，係二兄丙○○於四十一年前出資購置，而信託登
    記為先父名下，因此... 土地所有權應歸二兄丙○○所有，
    此有先父於民國六十一年七月七日書立之遺囑為證。... 茲
    二兄丙○○為體念手足情份，自願將前列壹拾捌筆土地所有
    權之百分之五十提供其他兄弟姊妹平均分享權益，二兄丙○○僅獲得前項壹拾捌筆土地所有權百分之五十權利。其他兄
    弟姊所登記持有前項壹拾捌筆土地，其百分之五十之所有權
    應歸屬二兄丙○○，應無條件過戶給二兄丙○○。其他兄弟
    姊妹對前項土地有任何處分或變更，均應事先取得二兄丙○○同意始得為之。如有處分出售，應無條件將取得價款之半
    數歸還二兄丙○○。」等字句，有原告所提出而被告不爭執
    其形式上真正之確認書影本1 份存卷足佐（見臺灣臺北地方
    法院95年度重訴字第976 號卷之原證2） ，雖被告戊○○等
    7 人抗辯係遭脅迫而簽署，其內容並非真正云云，惟未舉證
    以實其說，尚不足取。復參以上開確認書所提及之王錦泉遺
    囑之內容，係由被告戊○○所撰寫，由王錦泉親自簽名乙節
    ？，業經被告戊○○於本院96年5 月1 日言詞辯論程序時自
    認在卷（見本院卷(一)第154 頁），並有該遺囑影本1 份附卷
    可稽（見臺灣臺北地方法院95年度重訴字第976 號卷之原證
    1） ，是姑不論該遺囑是否符合法定遺囑之方式、是否為有
    效之遺囑，該遺囑之內容確屬真實，應可認定。觀以該遺囑
    內容記載：「余年齡已高，將余的業產除既登記給三男戊○○、四男乙○○、五男丁○○、六男甲○○坐落臺北市○○
    路十三號之二七大樓... 次男丙○○預給坐落臺北縣三峽鎮
    礁溪里礁溪大字地號三四一、三四二、三四五、三四五之一
    、三四九、三五三、三五四、三五四之一、三四八計九筆，
    前記土地全部給予次男丙○○所得」等字句，雖未載明丙○○與王錦泉間就系爭土地存有信託之合意，然已明示臺北縣
    三峽鎮礁溪里礁溪大字地號三四一、三四二、三四五、三四
    五之一、三四九、三五三、三五四、三五四之一、三四八計
    九筆應歸丙○○所有；且被告戊○○等人在上開王錦泉之遺
    囑未提及信託之情形下，竟能在上開確認書中確認系爭土地
    係由丙○○出資購買，而信託登記於王錦泉名下之事實，足
    徵其等於斯時簽署上開確認書之際，對於系爭土地係由丙○○出資購買，而信託登記於王錦泉名下之事實，確有共識。
    再細繹署名增榮、增田、麗雪、麗鋒、麗卿於82年1 月19
    日所寫信件之內容：「爸爸媽媽：今日增榮帶領增田、麗雪
    、麗鋒、麗卿、月英在爸爸媽媽的靈前致意。... 我們王家
    自日據時代因事業上的失敗不得已將祖父名義的三峽礁溪的
    田園過戶給陳金木先生，連生活都發生因難。幸次兄赴日本
    打拼到事業有成，陸續匯款使我們王家再興起來」、「...
    次兄為要爸媽長年念願失去的田園重回，出資比鄰近地段高
    近五成的高價買回以達爸媽的心願，該地用爸爸的名義登記
    ，但是次兄所託管的，爸媽在世時常說百年後要歸還次兄，
    爸爸也有寫遺囑書給次兄在案... 」、「... 我們有確認書
    給次兄確認百分之五十歸次兄... 」等字句，核與證人郭庚○○、辛○○、己○○所證及前述信件、確認書所載系爭土
    地系丙○○出資購買，信託登記於王錦泉名下等情相符，有
    該信件影本1 紙附卷可稽（見本院卷(一)第114 頁）；且被告
    戊○○於本院96年5 月1 日言詞辯論程序時已自認該信件係
    其所書寫（見本院卷(一)第155 頁），被告乙○○、證人王麗
    雪於本院同日言詞辯論程序中亦陳明該信件確由其等親自簽
    名（見本院卷(一)第153 、158 頁），足見該信件所載內容，
    應屬實情。至被告乙○○雖抗辯係遭脅迫所簽名云云（見本
    院卷(一)第158 頁），惟始終未舉證以實其說，尚難遽信。至
    被告戊○○、乙○○於本院96年5 月1 日言詞辯論時雖曾以
    證人身分證述系爭土地沒有信託關係存在等情（見本院卷(一)
    第155 至158 頁），惟被告戊○○、乙○○就本件訴訟有直
    接利害關係，則其等所為相異於其他證人及以往自書之信件
    內容之證詞，是否可信，並非無疑，尚難憑採。是由上各情
    相互勾稽，足證丙○○與王錦泉間就系爭土地確實有係信託
    登記之合意至明。另由上開證人之證詞、確認書及書信內容
    可知，丙○○將系爭土地信託登記予王錦泉，由王錦泉管理
    土地，係為達成振興王家事業及生活之目的，由此益徵丙○○與王錦泉間就系爭土地確有信託登記之合意，至為顯然。
  (三)訴外人丙○○與王錦泉之繼承人即被告間之信託關係是否已
    合法終止？原告就系爭土地有無信託物返還請求權？原告之
    信託物返還請求權，是否已罹於15年時效？
  1.按「信託行為有效成立後，即以信託財產為中心，而有其獨
    立性，除當事人另有訂定外，不宜因自然人之委託人或受託
    人死亡、破產或喪失行為能力等情事而消滅，故信託法第八
    條第一項規定：『信託關係不因委託人或受託人死亡、破產
    或喪失行為能力而消滅。但信託行為另有訂定者，不在此限
    』。該法雖係於民國八十五年一月二十六日始經公布施行，
    但上開規定，對於在該法施行前成立之信託行為，仍應以之
    為法理而予以適用。」最高法院著有91年度台上字第358 號
    判決意旨可資參照。揆諸上開判決意旨，系爭信託關係之受
    託人王錦泉雖已於78年3 月4 日死亡，惟信託關係不因此而
    消滅，仍存在於丙○○與王錦泉之繼承人即被告戊○○等人
    間。
  2.本件原告主張經訴外人丙○○之授權代理丙○○向被告戊○○等7 人為終止信託關係之意思表示，並以起訴狀繕本之送
    達，作為終止信託之意思表示，丙○○並將本件信託關係終
    止後取得之權利，讓與原告；且原告複代理人吳偉豪律師已
    於本院96年6 月5 日言詞辯論時，表明係代理丙○○向王錦
    泉之繼承人即被告等為終止信託關係之意思表示，並受讓丙○○於信託關係終止後所取得之權利等情，業據其提出與所
    述相符由丙○○立具之證明書影本1 紙為證（見本院卷(一)第
    247 頁），且被告亦不爭執該證明書之真正，復有本院96年
    6 月5 日言詞辯論筆錄可憑（見本院卷(一)第177 頁）及本件
    起訴狀之送達回證4 紙、外交部條約法律司函文暨送達證書
    各3 件附卷可稽（見本院卷(一)第15至18頁、第46至51頁），
    堪信為真。經核本件起訴書送達於被告戊○○、乙○○之時
    間均為95年11月14日，送達子○○○、丑○○○之時間均為
    同年月15日，送達丁○○、丑○○○之時間均為同年12月5
    日，送達癸○○○之時間為同年12月7 日，是以丙○○與被
    告間之信託關係已於上揭起訴狀送達之時合法終止，丙○○
    對於被告就系爭土地即有信託物返還請求權，丙○○復已將
    該請求權讓與原告，原告並已將受讓之事實通知被告，原告
    就系爭土地自有信託物返還請求權，從而原告之信託物返還
    請求權，並未罹於15年時效，至為明確。
  (四)綜上所述，訴外人丙○○與王錦泉間就系爭土地存有信託登
    記之合意，嗣丙○○將系爭土地贈與原告，而王錦泉死亡後
    ，訴外人丙○○已向王錦泉之繼承人即被告等為終止信託關
    係之意思表示，丙○○並將信託關係終止後之信託物返還請
    求權等權利讓與原告，經原告合法通知被告，是原告請求被
    告戊○○、乙○○、丁○○、甲○○、癸○○○、子○○○
    、丑○○○應將如附表所示土地應有部分移轉登記予原告，
    為有理由，應予准許。
五、本件事證已臻明確，兩造其餘攻擊防禦方法及未經援用之證
    據，經審酌後，核與判決結果不生影響，爰不一一論述。
六、據上論結，本件原告之訴為有理由，爰依民事訴訟法第78條
    、第85條第2項，判決如主文。
中    華    民    國    97    年    12    月    23    日
                  民事第二庭    法  官  張筱琪
以上正本係照原本作成
如對本判決上訴，須於判決送達後20日內向本院提出上訴狀
中    華    民    國    97    年    12    月    30    日
                                書記官  楊璧華
附表：
┌──┬──────┬────────┬────────┐
│地號│  土地面積  │     所有權人   │應移轉給台大之比│
│    │（平方公尺）│                │例 （權利範圍） │
│    │            │                │                │
├──┼──────┼────────┼────────┤
│342-│ 12.00      │     戊○○     │     26分之1    │
│4   │            ├────────┼────────┤
│    │            │     乙○○     │     26分之1    │
│    │            ├────────┼────────┤
│    │            │     丁○○     │     26分之1    │
│    │            ├────────┼────────┤
│    │            │     甲○○     │     26分之1    │
│    │            ├────────┼────────┤
│    │            │     癸○○○   │     26分之1    │
│    │            ├────────┼────────┤
│    │            │     子○○○   │     26分之1    │
│    │            ├────────┼────────┤
│    │            │     丑○○○   │     26分之1    │
├──┼──────┼────────┼────────┤
│342-│ 467.00     │     戊○○     │     26分之1    │
│14  │            ├────────┼────────┤
│    │            │     乙○○     │     26分之1    │
│    │            ├────────┼────────┤
│    │            │     丁○○     │     26分之1    │
│    │            ├────────┼────────┤
│    │            │     甲○○     │     26分之1    │
│    │            ├────────┼────────┤
│    │            │     癸○○○   │     26分之1    │
│    │            ├────────┼────────┤
│    │            │     子○○○   │     26分之1    │
│    │            ├────────┼────────┤
│    │            │     丑○○○   │     26分之1    │
├──┼──────┼────────┼────────┤
│343 │ 123.00     │     戊○○     │     26分之1    │
│    │            ├────────┼────────┤
│    │            │     乙○○     │     26分之1    │
│    │            ├────────┼────────┤
│    │            │     丁○○     │     26分之1    │
│    │            ├────────┼────────┤
│    │            │     甲○○     │     26分之1    │
│    │            ├────────┼────────┤
│    │            │     癸○○○   │     26分之1    │
│    │            ├────────┼────────┤
│    │            │     子○○○   │     26分之1    │
│    │            ├────────┼────────┤
│    │            │     丑○○○   │     26分之1    │
├──┼──────┼────────┼────────┤
│343-│ 13.00      │     戊○○     │     26分之1    │
│5   │            ├────────┼────────┤
│    │            │     乙○○     │     26分之1    │
│    │            ├────────┼────────┤
│    │            │     丁○○     │     26分之1    │
│    │            ├────────┼────────┤
│    │            │     甲○○     │     26分之1    │
│    │            ├────────┼────────┤
│    │            │     癸○○○   │     26分之1    │
│    │            ├────────┼────────┤
│    │            │     子○○○   │     26分之1    │
│    │            ├────────┼────────┤
│    │            │     丑○○○   │     26分之1    │
├──┼──────┼────────┼────────┤
│343-│ 93.00      │     戊○○     │     26分之1    │
│14  │            ├────────┼────────┤
│    │            │     乙○○     │     26分之1    │
│    │            ├────────┼────────┤
│    │            │     丁○○     │     26分之1    │
│    │            ├────────┼────────┤
│    │            │     甲○○     │     26分之1    │
│    │            ├────────┼────────┤
│    │            │     癸○○○   │     26分之1    │
│    │            ├────────┼────────┤
│    │            │     子○○○   │     26分之1    │
│    │            ├────────┼────────┤
│    │            │     丑○○○   │     26分之1    │
├──┼──────┼────────┼────────┤
│343-│ 18.00      │     戊○○     │     26分之1    │
│15  │            ├────────┼────────┤
│    │            │     乙○○     │     26分之1    │
│    │            ├────────┼────────┤
│    │            │     丁○○     │     26分之1    │
│    │            ├────────┼────────┤
│    │            │     甲○○     │     26分之1    │
│    │            ├────────┼────────┤
│    │            │     癸○○○   │     26分之1    │
│    │            ├────────┼────────┤
│    │            │     子○○○   │     26分之1    │
│    │            ├────────┼────────┤
│    │            │     丑○○○   │     26分之1    │
├──┼──────┼────────┼────────┤
│345-│ 80.00      │     戊○○     │     26分之1    │
│1   │            ├────────┼────────┤
│    │            │     乙○○     │     26分之1    │
│    │            ├────────┼────────┤
│    │            │     丁○○     │     26分之1    │
│    │            ├────────┼────────┤
│    │            │     甲○○     │     26分之1    │
│    │            ├────────┼────────┤
│    │            │     癸○○○   │     26分之1    │
│    │            ├────────┼────────┤
│    │            │     子○○○   │     26分之1    │
│    │            ├────────┼────────┤
│    │            │     丑○○○   │     26分之1    │
├──┼──────┼────────┼────────┤
│348 │ 447.00     │     戊○○     │     26分之1    │
│    │            ├────────┼────────┤
│    │            │     乙○○     │     26分之1    │
│    │            ├────────┼────────┤
│    │            │     丁○○     │     26分之1    │
│    │            ├────────┼────────┤
│    │            │     甲○○     │     26分之1    │
│    │            ├────────┼────────┤
│    │            │     癸○○○   │     26分之1    │
│    │            ├────────┼────────┤
│    │            │     子○○○   │     26分之1    │
│    │            ├────────┼────────┤
│    │            │     丑○○○   │     26分之1    │
├──┼──────┼────────┼────────┤
│348-│ 56.00      │     戊○○     │     26分之1    │
│7   │            ├────────┼────────┤
│    │            │     乙○○     │     26分之1    │
│    │            ├────────┼────────┤
│    │            │     丁○○     │     26分之1    │
│    │            ├────────┼────────┤
│    │            │     甲○○     │     26分之1    │
│    │            ├────────┼────────┤
│    │            │     癸○○○   │     26分之1    │
│    │            ├────────┼────────┤
│    │            │     子○○○   │     26分之1    │
│    │            ├────────┼────────┤
│    │            │     丑○○○   │     26分之1    │
├──┼──────┼────────┼────────┤
│348-│ 832.00     │     戊○○     │     26分之1    │
│9   │            ├────────┼────────┤
│    │            │     乙○○     │     26分之1    │
│    │            ├────────┼────────┤
│    │            │     丁○○     │     26分之1    │
│    │            ├────────┼────────┤
│    │            │     甲○○     │     26分之1    │
│    │            ├────────┼────────┤
│    │            │     癸○○○   │     26分之1    │
│    │            ├────────┼────────┤
│    │            │     子○○○   │     26分之1    │
│    │            ├────────┼────────┤
│    │            │     丑○○○   │     26分之1    │
├──┼──────┼────────┼────────┤
│349-│ 45.00      │     戊○○     │     26分之1    │
│2   │            ├────────┼────────┤
│    │            │     乙○○     │     26分之1    │
│    │            ├────────┼────────┤
│    │            │     丁○○     │     26分之1    │
│    │            ├────────┼────────┤
│    │            │     甲○○     │     26分之1    │
│    │            ├────────┼────────┤
│    │            │     癸○○○   │     26分之1    │
│    │            ├────────┼────────┤
│    │            │     子○○○   │     26分之1    │
│    │            ├────────┼────────┤
│    │            │     丑○○○   │     26分之1    │
├──┼──────┼────────┼────────┤
│353-│ 52.00      │     戊○○     │     26分之1    │
│4   │            ├────────┼────────┤
│    │            │     乙○○     │     26分之1    │
│    │            ├────────┼────────┤
│    │            │     丁○○     │     26分之1    │
│    │            ├────────┼────────┤
│    │            │     甲○○     │     26分之1    │
│    │            ├────────┼────────┤
│    │            │     癸○○○   │     26分之1    │
│    │            ├────────┼────────┤
│    │            │     子○○○   │     26分之1    │
│    │            ├────────┼────────┤
│    │            │     丑○○○   │     26分之1    │
├──┼──────┼────────┼────────┤
│353-│ 1644.00    │     戊○○     │     26分之1    │
│7   │            ├────────┼────────┤
│    │            │     乙○○     │     26分之1    │
│    │            ├────────┼────────┤
│    │            │     丁○○     │     26分之1    │
│    │            ├────────┼────────┤
│    │            │     甲○○     │     26分之1    │
│    │            ├────────┼────────┤
│    │            │     癸○○○   │     26分之1    │
│    │            ├────────┼────────┤
│    │            │     子○○○   │     26分之1    │
│    │            ├────────┼────────┤
│    │            │     丑○○○   │     26分之1    │
├──┼──────┼────────┼────────┤
│354 │ 1343.00    │     戊○○     │     26分之1    │
│    │            ├────────┼────────┤
│    │            │     乙○○     │     26分之1    │
│    │            ├────────┼────────┤
│    │            │     丁○○     │     26分之1    │
│    │            ├────────┼────────┤
│    │            │     甲○○     │     26分之1    │
│    │            ├────────┼────────┤
│    │            │     癸○○○   │     26分之1    │
│    │            ├────────┼────────┤
│    │            │     子○○○   │     26分之1    │
│    │            ├────────┼────────┤
│    │            │     丑○○○   │     26分之1    │
├──┼──────┼────────┼────────┤
│354-│ 592.00     │     戊○○     │     26分之1    │
│1   │            ├────────┼────────┤
│    │            │     乙○○     │     26分之1    │
│    │            ├────────┼────────┤
│    │            │     丁○○     │     26分之1    │
│    │            ├────────┼────────┤
│    │            │     甲○○     │     26分之1    │
│    │            ├────────┼────────┤
│    │            │     癸○○○   │     26分之1    │
│    │            ├────────┼────────┤
│    │            │     子○○○   │     26分之1    │
│    │            ├────────┼────────┤
│    │            │     丑○○○   │     26分之1    │
└──┴──────┴────────┴────────┘


司法院資訊處製作；財團法人民間司法改革基金會備份。
